福建金門地方法院交通事件裁定　　　　　96年度交聲字第19號
異　議　人　甲○○
上列受處分人因違反道路交通管理處罰條例案件，對於金門縣公
路監理所民國96年9月13日及同年月14日所為之裁決處分（處分
案號：金監裁字第裁36-T00000000號及金監裁字第裁36-T000000
00號），聲明異議，本院裁定如下：
    主  文
異議駁回。
    理  由
一、本件聲明異議意旨略以：
  (一)金門縣警察局違反道路交通管理處罰條例第2條及警察職
      權行使法第1、3、6、7及第8條規定，錯誤以道路交通管
      理處罰條例第4條執行攔停車輛，違反憲法第8條保障人身
      自由，並錯誤以道路交通管理處罰條例第22條第1項第7款
      及第60條第2項第1款規定，開立TB00000000、TB00000000
      號舉發違反道路交通管理事件通知單，受處分人雖依程序
      提出陳述意見書，金門縣公路監理所不察仍為錯誤之處分
      ，受處分人爰提出聲明異議，請求撤銷原處分。
  (二)金門縣警察局以道路交通管理處罰條例第4條「指揮」車
      輛名義執行車輛「攔停」，適用法令顯有錯誤，違反憲法
      第8條保障人身自由規定，未依據法定程序執行車輛「攔
      停」違反道路交通管理處罰條例第2條及警察職權行使法
      第1、3、6、7及第8條規定。
      1.按憲法第8條第1項規定：「人民身體之自由應予保障，
        除現行犯之逮捕由法律另定外，非經司法或警察機關依
        法定程序，不得逮捕拘禁。非由法院依法定程序，不得
        審問處罰。非依法定程序之逮捕、拘禁、審問、處罰，
        得拒絕之。」。道路交通管理處罰條例第4條規定：「
        駕駛人駕駛車輛或行人在道路上，應遵守道路交通標誌
        、標線、號誌之指示、警告、禁制規定，並服從執行交
        通勤務之警察或依法令執行指揮交通及稽查任務人員之
        指揮。」，從以上規定可瞭解警察為執行法令所賦予之
        交通勤務有「指揮」駕駛人之權力，惟從其規定卻無法
        明白指揮權之實質內容，包括如何開始、如何進行、及
        其執行時間、場所的界限。關於警察行使指揮權時仍應
        依法行政，遵守法律保留及法律優位原則，故員警以本
        法做為警察指揮權手段之行使，包括攔阻、詢問、令當
        事人交付應攜帶之證明文件以便查驗等行為，違反他人
        意志而令其暫時停止行動，甚至剝奪他人自由時已限制
        「人身自由」，而違反憲法第8條保障人身自由的意旨
        。
      2.道路交通管理處罰條例第2條規定：「道路交通管理、
        處罰，依本條例規定；本條例未規定者，依其他法律規
        定。」，查警察職權行使法第1條規定：「為規範警察
        依法行使職權，以保障人民權益，維持公共秩序，保護
        社會安全，特制定本法。」，同法第6第7及第8條對於
        車輛攔停之程序、時間、場所、限制等有詳盡之規定，
        金門縣警察局員警執行車輛攔停之勤務，自應依據該規
        定辦理，金門縣警察局員警以道路交通管理處罰條例第
        4條「指揮」車輛名義執行車輛「攔停」，適用法令顯
        有錯誤，未依據法定程序執行車輛「攔停」並已違反道
        路交通管理處罰條例第2條及警察職權行使法第6、第7
        及第8條規定。3.警察職權行使法第3條規定：「警察行
        使職權，不得逾越所欲達成執行目的之必要限度，且應
        以對人民權益侵害最小之適當方法為之。」，同法第6
        、第7條規定，警察不得任意臨檢、路檢，除非以「防
        止犯罪，或處理重大公共安全或社會秩序事件而有必要
        者」，在警察機關主管長官指定下，警察才能到「指定
        的公共場所、路段及管制站」臨檢或「攔停」車輛。同
        法第8條規定：「警察對於已發生危害或依客觀合理判
        斷易生危害之交通工具，得予以攔停」，清楚揭示警察
        執行交通勤務「攔停」車輛必須遵守警察職權行使法規
        定，警察行使職權不得逾越所欲達成執行目的之必要限
        度，攔停車輛必須遵守一定程序，且僅限於「已發生危
        害或依客觀合理判斷易生危害之交通工具」得予以攔停
        。依據金門縣警察局96年9月7日金警交字第0960013374
        號函檢附之證據，該局對受處分人闖紅燈之行為可逕行
        舉發並無追逐、攔停或尾隨受處分人之必要，該局員警
        攔停受處分人車輛已違反道路交管理處罰條例第2條及
        警察職權行使法第1第3條規定；且當時情形並非「在警
        察機關主管長官指定下，警察於指定公共場所、路段及
        管制站攔停車輛」之情形，更何況受處分人當時係停車
        等待交通號誌變換後，才依車輛行駛速度行駛，第一時
        間受處分人並未發現有闖紅燈之行為，依據當時情況受
        處分人處於一般駕駛人正常行駛狀態亦無「已發生危害
        或依客觀合理判斷易生危害之交通工具得予攔停」之情
        形，該局員警由後方追逐、攔停或尾隨受處分人之行為
        ，均已違反道路交通管理處罰條例第2條及警察職權行
        使法第6、第7及第8條規定。
  (三)金門縣公路監理所依據金門縣警察局之違法行為所作成96
      年9月13日金監裁字第裁36-T00000000號及96年9月14日金
      監裁字第裁36-T00000000號裁決書之處分應予撤銷。
      1.金門縣警察局員警違反道路交通管理處罰條例第2條及
        警察職權行使法第1、第3、第6、第7及第8條規定，錯
        誤以道路交通管理處罰條例第4條「指揮」車輛名義執
        行車輛「攔停」，侵犯憲法第8條保障受處分人之人身
        自由，金門縣警察局員警之「指揮」屬違法行為，受處
        分人依據憲法第8條規定有權拒絕之，自無道路交通管
        理處罰條例第60條第2項第1款規定之情形，金門縣公路
        監理所依據金門縣警察局之違法行為作為96年9月14日
        金監裁字第裁36-T00000000號裁決書之處分應予撤銷。
      2.依據道路交通管理處罰條例第89條及刑事訴訟法第155
        條規定：「無證據能力、未經合法調查之證據，不得作
        為判斷之依據」，金門縣警察局員警之「指揮」屬違法
        行為，其後續取得受處分人駕駛執照逾有效期間仍駕車
        之證據，依法不得作為判斷之依據，金門縣公路監理所
        依據金門縣警察局之違法行為所作成96年9月13日金監
        裁字第裁36-T00000000號裁決書之處分應予撤銷。綜上
        說明，金門縣公路監理所96年9月13日金監裁字第裁36-
        T00000000號裁決書及96年9月14日金監裁字第裁36-T00
        000000號裁決書所為之處分，顯有錯誤，請鈞院撤銷原
        處分。
二、按「汽車駕駛人，行經有燈光號誌管制之交岔路口闖紅燈者
    ，處新臺幣1,800元以上5,400元以下罰鍰。」、「汽車駕駛
    人，駕駛汽車有下列情形之一，而本章各條無處罰之規定者
    ，處新臺幣900以上1,800元以下罰鍰：一、不服從交通勤務
    警察或依法令執行交通指揮、稽查任務人員之指揮或稽查。
    」、「汽車駕駛人，有下列情形之一者，處新臺幣1,800元
    以上3,600元以下罰鍰，並禁止其駕駛：七、駕駛執照逾有
    效期間仍駕車。」、「汽車駕駛人之行為有下列情形之一，
    當場不能或不宜攔截製單舉發者，得逕行舉發：一、闖紅燈
    或平交道。」，道路交通管理處罰條例第53條第1項、第60
    條第2項第1款、第22條第1項第7款、第7條之2第1項第1款分
    別定有明文。
三、經查：
 （一)本件受處分人即異議人駕駛牌照號碼6F-1421號自小客車，
    於96年8月26日14時55分，在金湖鎮○○○○路口違規紅燈
    左轉，違反道路交通管理處罰條例第53條第1項之違規事實
    ，除有金門縣警察局所開立之舉發違反道路交通管理處罰事
    件通知單外，業據證人即舉發本件違規事件之員警乙○○於
    本院96年10月26日調查時證稱：「當天我與黃裕翔兩人同時
    執行闖紅燈的執法勤務，在下莊路口，持手提攝影機輔助執
    行勤務，後來在14時45分的時候，發現自小客車6F-1421由
    下莊光武路，闖紅燈直行，經本所的執行同仁以警車蜂鳴器
    示警，並由車上同仁以手勢，指揮示意停車，均不理，本所
    因為考量駕駛人的安全，所以未強勢攔車，僅尾隨其後，待
    其停車再開單告發。」等語；另證人即員警黃裕翔亦證稱：
    「當天我負責駕駛，因為怕異議人發生事故，所以我們尾隨
    他的車後，並以警笛、蜂鳴器、手勢攔停，但是異議人視而
    不見，我們沒有強行攔停的原因，是怕路人危險」等語，異
    議人對於闖紅燈部分亦表示沒有意見，足見異議人當日確有
    行經有燈光號誌管制之交岔路口闖紅燈之違規事實。
  (二)異議人對於有行經有燈光號誌管制之交岔路口闖紅燈之違
    規事實並不否認，惟認為對於此一違規事實原舉發機關金門
    縣警察局可以逕行舉發，無需攔停異議人之車輛，且金門縣
    警察局員警欲攔停異議人的車輛不符合警察職權行使法所規
    定的要件，違反憲法保障異議人之人身自由，異議人自得拒
    絕，並不構成道路交通管理處罰條例第60條第2項第1款規定
    之不服從交通勤務警察或依法令執行交通指揮、稽查任務人
    員之指揮或稽查。然查，
      1.有關警察職權之行使，固制定有警察職權行使法，依警
        察職權行使法第1條所揭示之立法意旨，係為規範警察
        依法行使職權，以保障人民權益，維持公共秩序，保護
        社會安全，特制定本法。然而警察職權行使法僅為規範
        警察職權行使之普通法，如其他法律另有因特定事務制
        定有警察職權行使之規定者，該規定則為特別法，其適
        用順序應優先於普通法。道路交通管理處罰條例係為道
        路交通管理、處罰而制定，並賦予交通勤務警察有道路
        交通管理之稽查，違規紀錄等職權，有關道路交通管理
        之稽查，違規紀錄等職權之行使，道路交通管理處罰條
        例乃警察職權行使法之特別法，應優先適用。是以，有
        關本件金門縣警察局員警執行交通勤務，其所應適用之
        法律依據乃道路交通管理處罰條例，而非警察職權行使
        法，異議人誤認為本件交通勤務之執行依據為權行使法
        ，並據此認定金門縣警察局員警之攔停行為有違法之情
        形，即非有理。
      2.對於違反道路交通管理處罰條例之行為人，舉發機關究
        竟是要逕行舉發還是攔停車輛後當場舉發，道路交通管
        理處罰條例並無明文規定，僅於第27條之2對於某些特
        定之違規行為，規定在當場不能或不宜攔截製單舉發者
        ，得逕行舉發，由此規定可知，舉發機關對於違規者，
        原則上應該是要當場攔截製單舉發，除非例外符合道路
        交通管理處罰條例第7條之2所規定的要件下，始得逕行
        舉發。然而，即便在符合道路交通管理處罰條例第7條
        之2所規定的要件，亦非課予舉發機關應逕行舉發之義
        務，僅是賦予舉發機關裁量權，得不當場攔截製單舉發
        ，而逕行舉發。是以，本件異議人闖紅燈之行為，雖符
        合道路交通管理處罰條例第7條之2第1項第1款前段規定
        之違規類型，然舉發機關仍得依其裁量而予以當場攔截
        製單舉發，並無違法。
      3.如前所述，警察機關對於闖紅燈之違規行為，得裁量決
        定是否予以當場攔截開單告發，或是逕行舉發，金門縣
        警察局員警依當時之情形，認定異議人之闖紅燈違規行
        為並無不能當場得攔截開單告發之情形，以車上警笛、
        蜂鳴器、手勢攔停，異議人明知警察欲攔停其所駕駛之
        汽車，而拒絕停車受檢，即已合致道路交通管理處罰條
        例第60條第2項第1款之不服從交通勤務警察之稽查。
  (三)異議人因拒絕停車受檢，金門縣警察局員警因為考量駕駛
    人的安全，未強勢攔車，僅尾隨其後，待其停車後告知闖紅
    燈違規事實，並要求其出示行車執照及駕駛執照時，另發現
    異議人駕照逾期，乃依道路交通管理處罰條例第22條第1項
    第7款規定予以告發。異議人對於駕照已逾有效期間乙節，
    固不否認，惟以警察機關係因違法攔檢始獲悉異議人駕照逾
    期之違規事實，依道路交通管理處罰條例第89條準用刑事訴
    訟法第155條之規定，違法取證不得作為證據。然查，金門
    縣警察局員警攔檢異議人之行為，並無違法之情事，已如前
    述，故金門縣警察局員警攔停後發現異議人另有駕照逾期之
    違規事實，自得予以開單告發。異議人出於自身對於法律的
    錯誤認知，將員警合法之勤務執行行為認為是違法行為，亦
    無解於其違規之事實。
四、綜上所述，金門縣公路監理所依道路交通管理處罰條例第53
    條第1項、第60條第2項第1款、第22條第1項第7款之規定，
    以上開裁決書分別裁處異議人罰鍰新臺幣1,800元及3,600元
    ，並記違規點數4點，並無違誤。異議人之異議為無理由，
    應予駁回。
五、據上論斷，應依道路交通管理處罰條例第87條第2項，道路
    交通案件處理辦法第19條，裁定如主文。
中　　華　　民　　國　　96　　年　　11　　月　　15　　日
　　　　　　　　　　　　　　　交通法庭法　官　鄭銘仁
以上正本證明與原本無異
如不服本裁定應於送達後5日內向本院提出抗告狀
      　　　　　　　　　　　　　      書記官　許永溪
中　　華　　民　　國　　96　　年　　11　　月　　15　　日
